臺灣高等法院高雄分院刑事判決　　　　　九十一年度上更(二)字第二五一號
　　上　訴　人
　　即　被　告　己○○○
右上訴人因偽造文書等案件，不服臺灣高雄地方法院八十五年度訴字第三０四六號中
華民國八十七年二月二十四日第一審判決（起訴案號：臺灣高雄地方法院檢察署八十
五年度偵字第二一二０二號、移送併辦案號：同署八十五年度偵字第一二一三０號、
第二六八三七號），提起上訴，經判決後，由最高法院第二次發回更審，本院判決如
左：
      主      文
原判決撤銷。
己○○○連續行使偽造私文書，足以生損害於他人，處有期徒刑壹年。
第0000000號本票上偽造之庚○○署押壹枚、第0000000號本票上偽造之戊○○署押壹
枚，均沒收。
      事      實
一、己○○○於民國八十三年六月十日至八十五年五月二十五日，在其高雄市○○路
    九十五巷二弄四號住處，自任會首，招集每期新台幣（下同）三千元，每月十日
    、二十五日開標之互助會，共四十八會；活會扣除得標者之利息給付會款，（下
   稱第一會），其意圖自己不法之所有，基於概括犯意，於會期中至八十五年四月
    十日止，對於所參加之活會會員林靜珠、辛○○、戊○○、庚○○等四人各二會
    ；林萬能、甲○○、王勝進、丁○○、黃映秀、周婉容等六人各一會，在上述期
    間內標會時，於上述十四活會名義內，未書寫會員姓名，冒名以五百元至一千三
    百元不等標息，標得會金共十一會，向當期不知情之活會會員詐收扣除標息之會
    款花用，於八十五年四月二十五日開標時，理應只餘三期活會會員，然竟有上述
    十四人次之活會會員。
二、己○○○又於民國八十四年二月十五日至八十五年十月十五日，在同址招集每期
    二萬元，並二十一會，每月十五日開標，活會會員扣除標息給付會款（下稱第二
    會），其竟本於行使偽造私文書及前述意圖自己不法所有之概括犯意，先後二次
    ，於八十四年十一月十五日及八十四年十二月十五日，書寫標單，冒庚○○、戊○○會員名義，惟未於標單上書寫該二人之署押或簽名，分別以標息四千元及三
    千九百元標得會款，向當期不知情之活會會員詐收扣除標息之會款花用，惟於八
    十四年十一月十五日及十二月十五日向活會會員丙○○收款時，以自己名義簽發
    第0000000號、第0000000號面額二萬元本票各一張，並分別偽造
    庚○○、戊○○之背書後，交付丙○○，足生損害於庚○○、戊○○、丙○○。
三、己○○○又於民國八十四年九月一日至八十六年七月十五日在同址招集每期五千
    元，共四十六會，每月一、十五日開標，活會會員亦扣除標息繳納（下稱第三會
    ），陳明秀仍本前述不法所有之概括犯意，虛列林錦珠一會，並於會期內，以同
    一方式未書寫姓名以不詳標息之標單得標，向當期不知情之活會會員詐收會款花
    用。
四、陳明秀又於民國八十五年三月五日至八十六年十一月五日在同址招集每期五千元
    ，共四十一會，每月五日、二十日開標，活會會員扣除標息繳納會款（下稱第四
    會），陳明秀仍本於前述不法所有概括犯意虛列林錦珠二會、江秀華一會，並於
    會期內，以同一方式，未書寫姓名以不詳標息之標單得標，向當期不知情之活會
    會員詐收會款花用，嗣至八十五年五月十一日前述互助會均宣告止會，各該活會
    會員始知受騙。
五、案經林錦珠訴由法務部調查局高雄市調查處移送及廖庚○○、辛○○、丁○○、
    乙○○、張阿玲、丙○○、甲○○、林靜珠、戊○○告訴，由臺灣高雄地方法院
    檢察署檢察官偵查起訴。
      理      由
一、訊據上訴人即被告己○○○雖矢口否認有右揭犯行，辨稱：我未冒標任何會員之
    互助會，至於林錦珠、江秀華二人均有參加，第三會是江秀華及其父親江文陸參
    加，第四會林錦珠、江秀華均有參加，後來她們不參加後，空缺即讓予我姊姊陳
    明星參加，並有將上情告知會員，當時林錦珠、江秀華二人參加時，均有經他們
    之同意以他們名義入會，渠二人可能忘記了，我係因告訴人等不繳死會錢，導致
    互助會無法繼續，並無詐欺之故意云云。然查：
（一）前述被告曾冒標告訴人王勝進等人互助會之事實，業據被告己○○○於偵訊時
      供承不諱 (見偵字第一二一三０號卷第三十一頁反面)，並經告訴人乙○○等
      人於偵、審中指訴綦詳，參酌卷附被告簽發交給活會會員丙○○收執以為憑據
      之商業本票二紙背面分別記明「戊○○標４０００」、「庚○○標」等之文義
      （偵字第一二一三○號卷第三九至四○頁），而訊據被告己○○○對於未經該
      二人同意於本票上背書，戊○○、庚○○ (即廖庚○○)二人尚是活會之事實
      供認不諱，惟辯稱係周女要其隨便寫任何一個會員名字即可云云，然衡諸社會
      常情，會首對於互助會之會員何人為死會、標息為多少、何人為活會理應較之
      會員更是清楚，俾便可以作為收取每期互助會會錢之核算標準，豈有會首任意
      混亂記載之理等情，被告此部分所辯應係卸責之詞，不足採信；至最高法院發
      回意旨所稱各互助會中，被告冒標之時間、冒標金額及詐欺金額等事項，因本
      件互助會距今已六年以上，被告及告訴人等均無保存原始互助會單，且均到庭
      表示不復記憶詳細開標紀錄，上述事項，自無從明確認定，惟被告既有冒標之
      事實，已如前述，尚不影響適用法律之依據，併予敘明。
（二）又被告己○○○對於上開以林錦珠、江秀華之名義參加如第三、第四互助會之
      事實，業於原審審理時供承不諱（見原審卷第十頁），核與林錦珠於調查時所
      述及林錦珠、江秀華於告訴狀所述情節相符（見偵字第二六八三七號卷第四頁
      、偵字第一二一三○號卷第三六頁），參諸被告先辯稱有經林錦珠、江秀華同
      意借渠二人所有之上揭互助會來標（見原審卷第一一二三頁），繼又辯稱係事
      前經渠二人同意以其二人名義參加上揭互助會云云，前後所辯稱之情節大相逕
      庭之情，被告所辯要無足採，至林錦珠於原審具狀表示同意被告標會，並已達
      成協調云云（見原審卷第九十二頁），應係事後與被告達成協調，迴護被告之
      詞，尚非可採。此外，復有互助會會單五紙、本票二紙附卷可稽，事證明確，
      其犯行堪以認定。
 (三) 證人黃明富、劉陳桂花及謝宜芸雖均結證稱標到會時，並未開票予會首，亦僅
      足證明係丙○○要求被告簽發該二紙本票而已，尚不足影響其罪行之成立；至
      於被告之辯護人於本院前審所聲請傳訊之證人顏吟鴛、陳明珠、陳明玉、張瑞
      美、王莉玲、張劉秋桂等人因待證事實均與黃明富、劉陳桂花及謝宜芸相同，
      自不另再予傳訊，併予敘明。
二、按一般民間互助會競標時，所使用之標單，並無一定之格式，而競標之標單，僅
    填寫標息，未記載姓名，並非不能判別何人之標單、故被告供稱其互助會平常開
    標時，標單多未記載姓名，應無不可採信之理由，被告冒名標會，其標單未記載
    會員姓名，應僅犯刑法第三百三十九條第一項詐欺罪，公訴人認牽連犯同條第二
    百十六條、第二百十條行使偽造私文書，尚有未洽，惟此部分公訴人以裁判上一
    罪起訴，爰不另為無罪諭知；被告每一會冒標時，向各活會會員詐收會款，係一
    行為犯數罪名，為想像競合犯，從一重處斷；又被告於本票上偽造庚○○、戊○○背書，進而行使，自足生損害於庚○○、戊○○及收受本票之丙○○，核犯同
    法第二百十六條、第二百十條行使偽造私文書罪，低度之偽造行為，為高度之行
    使行為所吸收，不另論其偽造罪責；被告先後二次行使偽造私文書及多次詐欺，
    係基於概括犯意犯同一罪名，為連續犯，各以一罪論；所犯上述二罪，有方法結
    果相牽連關係，應從一重行偽造私文書處斷，公訴意旨另論被告自八十二年九月
    至八十三年六月十日間亦有招會詐欺情事，核與會單記載不符，此段期間，被告
    應無詐欺犯行，惟公訴人以裁判上一罪起訴，故不另為無罪諭知。
三、原審予以論罪科刑，固非無見，惟查：（一）據證人江秀華於本院前審證稱：其
    參加五千元之互助會共三會，其中二會以其個人名義，一會以其父江文六名義（
    見本院上訴卷第一一八頁），顯見被告所辯江秀華有參加第三會之互助會，堪以
    採信，原判決認定被告明知江秀華並未參加第三會之互助會，竟虛列江秀華於第
    三會之互助會名單中，並冒用江秀華之名義標取會款，認定事實尚有錯誤。（二
    ）原判決另認被告於八十四年六月五日至八十六年五月五日，又招集一萬元，共
    三十一會之互助會，被告亦有冒標情事，但查此互助會被告否認有冒標情事，而
    各告訴人又未能指出會單上之會員有何虛偽，亦未能明確指出被告冒標之事證，
    原審一併認有冒標情事，自有未洽，此部分公訴意旨以裁判上一罪起訴，亦不另
    為無罪諭知，被告上訴意旨，否認犯罪，雖無理由，惟原判決既有上述可議，仍
    屬無可維持，應由本院將原判決予以撤銷改判，審酌被告尚無前科，素行良好，
    有臺灣高雄地方法院檢察署刑案資料查註紀錄表附卷可按，惟迄今仍尚未能與告
    訴人等達成民事和解，及其犯罪之動機、目的、智識程度、所生之危害、犯後猶
    砌詞圖卸刑責等一切情狀，量處有期徒刑一年。被告所簽發第0000000 號本票上
    偽造之庚○○署押壹枚、第0000000 號本票上偽造之戊○○署押壹枚，均應依刑
    法第二百十九條規定宣告沒收。至被告所偽造之標單並未扣案，亦無積極證據證
    明現尚存在，爰不予宣告沒收。事實欄(三)部分，雖未經起訴，但與起訴部分，有
    連續犯裁判上一罪關係，為起訴效力所及，本院應一併論究。
據上論斷，應依刑事訴訟法第三百六十九條第一項前段、第三百六十四條、第二百九
十九條第一項前段、刑法第五十六條、第二百十六條、第二百十條、第三百三十九條
第一項、第五十五條、第二百十九條、罰金罰鍰提高標準條例第一條前段，判決如主
文。
本案經檢察官王登榮到庭執行職務。
中    華    民    國     九十一     年      十二      月     二十四     日
                              臺灣高等法院高雄分院刑事第九庭
                                  審判長法官  張明松
                                        法官  任森銓
                                        法官  江泰章
右正本證明與原本無異。
如不服本判決應於收受本判決後十日內向本院提出上訴書狀，其未述上訴理由者，
並得於提起上訴後十日內向本院補提理由書狀（均須按他造當事人之人數附繕本)「
切勿逕送上級法院」。
                                      書記官  郭榮芳
中    華    民    國     九十一     年      十二      月     二十五     日
附錄：本判決論罪科刑法條：
刑法第二百十六條
行使第二百十條至第二百十五條之文書者，依偽造、變造文書或登載不實事項或使登
載不實事項之規定處斷。
刑法第二百十條
偽造、變造私文書，足以生損害於公眾或他人者，處五年以下有期徒刑。
  Ｆ
